【裁判字號】    97,台上,2180
【裁判日期】    971016
【裁判案由】    確認債權不存在等
【裁判全文】
最高法院民事判決            九十七年度台上字第二一八０號
上  訴  人  戊 ○ ○
            己 ○ ○
共     同
訴訟代理人  蔣 志 明律師
被 上訴 人  甲    ○
            乙 ○ ○
            丙 ○ ○
            丁○○○
共     同
訴訟代理人  蔡 壽
上列當事人間請求確認債權不存在等事件，上訴人對於中華民國
九十七年五月二十日台灣高等法院台中分院第二審判決（九十五
年度重上字第一五一號），提起上訴，本院判決如下：
    主  文
原判決廢棄，發回台灣高等法院台中分院。
    理  由
本件被上訴人主張：上訴人己○○、戊○○為父女關係，明知彼
此間並無新台幣（下同）六百萬元之債權債務關係存在，竟於民
國八十二年間由戊○○提供兩造等共有之原坐落台中市○區○○
○段一二六之四地號土地上其應有部分九九○○分之六九六，為
己○○設定虛偽之權利價值六百萬元抵押權（下稱系爭抵押權）
登記。上開共有土地嗣經判決分割確定，並辦理分割登記完畢。
上訴人二人通謀虛偽設定之上開抵押權，因基於抵押權不可分之
關係，而仍存在於伊分割取得之如原判決附表（下稱附表）所示
土地上。己○○嗣聲請就附表所示之土地予以裁定准許拍賣，企
圖詐取不法利益，依抵押權成立上之從屬性，上訴人間之六百萬
元債權既不存在，該抵押權即失所附麗等情，求為(一)確認上訴人
間就附表所示之土地之抵押權所擔保之債權不存在。(二)命上訴人
己○○將該抵押權登記塗銷之判決。
上訴人則以：伊並無任何侵害被上訴人行為，被上訴人提起本件
確認之訴應無確認判決之法律上利益。又被上訴人既知系爭抵押
權於八十二年間設定，何以迄今多年未表示虛偽，卻在十多年後
才表示虛偽登記，顯然係憑想像。且系爭抵押權設定登記迄今逾
十年，伊亦得為時效抗辯等語，資為抗辯。
原審將第一審所為被上訴人敗訴之判決廢棄，改判為如被上訴人
上開聲明，無非以：附表所示土地，係經法院判決確定，而由被
上訴人分別取得單獨所有權，嗣己○○以其對戊○○有六百萬元
之抵押債權存在為由，聲請法院裁定准予拍賣附表所示土地應有
部分九九○○分之六九六，致被上訴人所有如附表土地之應有部
分，有隨時被拍賣而受侵害之危險，被上訴人自有即受確認判決
之法律上利益。次查金錢借貸為要物契約，必須有金錢之交付，
始生效力。上訴人辯稱渠等確有六百萬元債權存在，係以八十二
年四月十四日結算表為其依據。然其辯稱上開結算表編號一至三
部分，戊○○以現金存入訴外人林廖淑女帳戶，以支付己○○利
息。惟查系爭抵押權契約書載明債權人為己○○，債務人為戊○
○，則戊○○以現金存入訴外人林廖淑女帳戶，以及己○○收取
訴外人陳應豐支票，均與本件無關。上訴人辯稱上開結算編號四
、五、六部分係己○○借予戊○○云云，並提出證十二之存摺影
本為證。惟支票為無因及流通證券，自不能以支票之交付，作為
借款之證明。上訴人辯稱上開結算編號七、八、九、十由己○○
以其及林廖淑女之帳戶內各取款借予戊○○云云，並提出證十三
之存摺影本為證。惟該證十三之存摺上所載「提現金借千惠」字
樣，係己○○個人所載，並無法證明係因本件消費借貸合意而交
付戊○○之事實。上訴人辯稱上開結算表編號十一係戊○○應支
付營造及裝修費由己○○墊款云云，並提出證十五之建號一一五
六五號台中市地政電子閘門查驗系統謄本為證，惟為被上訴人所
否認，上訴人亦無法舉證其為真正。上訴人另辯稱上開結算表十
二至十七為現金借支，並提出證十四之存摺影本為證，惟未據上
訴人提出該存摺正本核對，且該證十四之存摺上所載「借千惠」
等字樣，顯係臨訟事後個人之記載，不能憑此認定係由己○○因
消費借貸而交付戊○○。至上訴人所涉偽造文書罪嫌，雖經檢察
官為不起訴處分，但不能拘束本件事實之認定。綜上，尚無法認
定上訴人間有六百萬元債權存在，則其附屬之抵押權亦不存在，
被上訴人訴請塗銷抵押權登記，為有理由等詞，為其判斷之依據
。
按審判長應向當事人發問或曉諭，令其為事實上及法律上陳述、
聲明證據或為其他必要之聲明及陳述，其所聲明或陳述有不明瞭
或不完足者，應令其敘明或補充之。民事訴訟法第一百九十九條
第二項定有明文。此為審判長因定訴訟關係之闡明權，同時並為
其義務，故審判長對於訴訟關係未盡此項必要之處置，違背闡明
之義務者，其訴訟程序即有重大瑕疵，而基此所為之判決，亦屬
違背法令，本院四十三年台上字第一二號判例可資參照。又當事
人在起訴時應表明及特定其訴訟標的，且應就訴訟關係為事實上
及法律上之陳述，俾對造當事人得據以擇定其攻擊防禦之對象及
方法，此觀同法第二百四十四條第一項第二款、第一百九十三條
第一項自明。本件被上訴人於起訴時先謂：上訴人通謀虛偽設定
系爭抵押權（見第一審卷五頁），繼又稱上訴人間消費借貸關係
不存在，系爭抵押權即失所附麗云云（見同上卷七頁），兩者之
法律關係，有所不同，則被上訴人請求塗銷抵押權所根據之法律
關係為何，攸關舉證責任應為如何之分配及消滅時效之期間，原
審審判長未加以闡明，且對於上訴人所為之時效抗辯（見原審卷
(一)八六頁），亦恝置不論，即遽為上訴人不利之論斷，其所踐行
之訴訟程序自有重大瑕疵。上訴論旨，指摘原判決不當，求予廢
棄，非無理由。
據上論結，本件上訴為有理由。依民事訴訟法第四百七十七條第
一項、第四百七十八條第二項，判決如主文。
中    華    民    國  九十七  年    十    月   十六   日
                      最高法院民事第六庭
                          審判長法官  朱  建  男
                                法官  顏  南  全
                                法官  林  大  洋
                                法官  沈  方  維
                                法官  王  仁  貴
      本件正本證明與原本無異
                                      書  記  官
中    華    民    國  九十七  年    十    月  二十八  日
                                                     Ｒ


司法院資訊處製作；財團法人民間司法改革基金會備份。
